高雄高等行政法院判決　　　　　　　　　　　　　　　九十二年度訴字第三八四號
　　　　　　　　　　　　　　　.
　　原　　　告　甲○○
　　　　　　　　乙○○
　　　　　　　　丙○○
　　共　　　同
　　訴訟代理人　鍾夢賢律師
　　被　　　告　高雄縣阿蓮鄉公所
　　代　表　人　丁○○鄉長
　　訴訟代理人　曾仁勇律師
　　複代理人　　宋金比律師
右當事人間因廢棄物清理法事件，原告提起行政訴訟。本院判決如左：
　　主  文
原告之訴駁回。
訴訟費用由原告負擔。
　　事  實
甲、事實概要：
    緣原告以被告為廢棄物清理法之執行機關，於高雄縣阿蓮鄉○○段掩埋場設置前
    之民國（下同）七十七年間，擅將原告共有位於高雄縣二仁溪阿蓮河段行水區南
    岸之高雄縣阿蓮鄉○○段五五三之一、五五三之二地號土地（下稱系爭土地）內
    原有土石挖取後，再將其所收取之一般廢棄物傾倒於系爭土地上，深達數公尺，
    影響原告之權益；原告自得依行為時廢棄物清理法第九條、第十條規定，請求被
    告清除廢棄物並回填土石後，將土地返還原告，為此提起本件給付訴訟。
乙、兩造聲明：
一、原告聲明求為判決：
（一）被告應將原告所有高雄縣阿蓮鄉○○段五五三之一、五五三之二地號土地上之
      廢棄物清理完竣。
（二）被告應於清除廢棄物後，回填土石恢復右開土地原貌，將右開土地返還原告。
二、被告聲明求為判決：原告之訴駁回。
丙、兩造主張之理由：
一、原告起訴意旨略以：
（一）按系爭高雄縣阿蓮鄉○○段五五三之一、五五三之二地號土地，為原告等三人
      所共有，上開土地位於高雄縣二仁溪阿蓮河段行水區南岸。被告係廢棄物清理
      法所稱之執行機關，其處理該鄉之一般廢棄物，本應依行為時廢棄物清理法第
      十條規定清運，作適當之衛生處理，並應依同法第九條規定設置廢棄物貯存設
      施以供廢棄物之貯存及掩埋。詎被告於該鄉○○段掩埋場設置前，竟將其所收
      取之一般廢棄物傾倒於系爭土地，深達數公尺。並為便利其堆積廢棄物，竟將
      系爭土地之原有土石挖掘一空，經原告親至現場勘察後，始知系爭土地充塞一
      般廢棄物而非原有土地之土石。被告既將一般廢棄物傾倒於原告之土地，原告
      自得依行為時廢棄物清理法第九條、第十條規定請求被告依法清運。
（二）系爭土地遭被告傾倒垃圾已歷有年代，遍訪鄉民均可一致指證係被告數十年來
      將垃圾傾倒於系爭土地及該地所處行水區流經之兩岸。被告任意傾倒廢棄物於
      系爭土地，且無清運之意思，而系爭土地因被告傾倒廢棄物，致原告無法利用
      該土地，被告自應將系爭土地廢棄物清除後，回填土石恢復原狀返還原告。
二、被告答辯意旨略謂：
（一）本件爭端核其性質，並非公法上之爭議，依法不得提起行政訴訟：
  １、按公法上之爭議，除法律別有規定外，得依本法提起行政訴訟；訴訟事件不屬
      行政法院之權限者，行政法院應以裁定駁回之，行政訴訟法第二條、第一百零
      七條第一項第一款定有明文。又國家賠償法第十二條明文規定對國家賠償所生
      公法上爭議，應循民事訴訟程序救濟；按本法所稱行政處分，係指中央或地方
      機關就公法上具體事件所為之決定或其他公權力措施而對外直接發生法律效果
      之單方行政行為，訴願法第三條第一項、行政程序法第九十二條第一項規定闡
      釋至明。第按行政訴訟以保障人民權益，確保國家行政權之合法行使，增進司
      法功能為宗旨；又公法上之爭議，除法律別有規定外，得依本法提起行政訴訟
      ，行政訴訟法第一條、第二條定有明文。再按行政法院係掌理全國行政訴訟審
      判事務，而行政訴訟之提起，須以人民因中央或地方官署之違法處分致損害其
      權利，經過訴願程序而不服其決定者始得為之，至民刑訴訟另有主管機關管轄
      ，不在行政法院職掌範圍內，改制前行政法院即現之最高行政法院五十二年度
      裁字第九八號著有判例。
　２、經查，原告甲○○除於九十一年七月十二日以陳情書表明希望被告辦理價購或
      徵收系爭阿蓮鄉○○段五五三之一地號、同段五五三之二地號二筆土地，經被
      告於同年月二十二日以阿鄉清字第０九一０００六七九六號函覆告以：「．．
      ．二、查民國七十七年間本鄉之垃圾掩埋均於本鄉○○段之掩埋場辦理。該年
      度台端之土地如遭傾倒廢棄物，應非本所所為。三、台端所有之阿蓮段五五三
      之一及五五三之二地號土地上垃圾原由與本所或有不同意見，仍應依環保署命
      令辦理清除，以免觸犯現行之廢棄物清理法及河川行水區等相關法令規定。四
      、本所依據工程顧問公司之規劃書經環保局及專家學者之嚴格審查，辦理垃圾
      清除並重新覆土，應可解台端疑慮。」等節外，被告未曾就本案作出任何行政
      處分之行為，原告亦未嘗提出任何訴願等救濟行為前，遽向鈞院提起行政訴訟
      ，顯非適法。
  ３、再揆諸原告起訴狀所援引之請求依據，無非係以民法第七百六十七條所有權人
      之物上請求權、同法第一百八十四條侵權行為損害賠償請求權為據，核其本質
      顯屬私法爭議，依法應循民事訴訟程序訴請裁判，不得以行政爭訟手段提起行
      政訴訟。
（二）前揭系爭土地上於七十七年間遭傾倒之廢棄物，並非被告所為：原告甲○○九
      十一年七月十二日之陳情內容指稱：貴所於民國七十七年間，未經本人之同意
      任意將廢棄物傾倒於本人所有高雄縣阿蓮鄉○○段五五三之一地號、同段五五
      三之二地號二筆土地上等語。經查，被告七十七年間之廢棄物處理，均依法傾
      倒於阿蓮鄉○○段之掩埋場內，並無違法傾倒於原告甲○○等人所共有系爭土
      地之上。
（三）又系爭土地上之廢棄物雖非被告所為，但基於維護轄內環境清潔、鄉民健康等
      考量及行政院環境保護署、高雄縣政府三申五令要求被告就轄內有廢棄物棄置
      場位於河川行水區內者，應速依「河川行水區內鄉鎮市垃圾棄置場改善方案」
      執行規劃清除作業，被告並於九十一年四月二十四日、同年十二月六日召開地
      主協商及施工說明會，希望地主出具同意書，以便被告進行該地區廢棄物之遷
      移處置作業，除原告等所共有之系爭土地未配合辦理外，其餘地主俱已配合出
      具同意書辦理，俾行儘速清除系爭土地上之廢棄物，況被告為確實維護轄內環
      境清潔及鄉民健康著想，並擬依廢棄物清理法規定，代為清除處理系爭土地之
      廢棄物，衡情自無非法占用原告土地及怠為清除處理之情。又本件於原告起訴
      後，被告業已將系爭土地垃圾代為清除完畢，並回填土方完成，原告之訴已欠
      缺權利保護必要。
　　理  由
一、按「公法上之爭議，除法律別有規定外，得依本法提起行政訴訟。」行政訴訟法
    第二條定有明文。經查，本件依原告主張一般廢棄物，應由執行機關即被告負責
    清除，並作適當之衛生處理，被告將一般廢棄物傾倒於原告所有系爭土地，侵害
    其權益，自負清除並回復原狀之義務，乃依行為時廢棄物清理法第九條、第十條
    規定提起本訴內容以觀，核屬公法爭議，合先敘明。
二、次按提起任何訴訟，請求法院裁判均應以有權利保護必要為前提，具備權利保護
    必要者，其起訴始有值得保護之利益存在，如原告所受之損害已不存在（其情形
    包括原告訴請撤銷之行政處分，起訴後已經該管機關自行撤銷或廢止），其訴訟
    顯屬欠缺權利保護要件，應以判決駁回之（詳吳庚著行政爭訟法論修訂版第八十
    九頁、第九十一頁及第九十四頁）。
三、經查，本件原告以被告為廢棄物清理法之執行機關，於高雄縣阿蓮鄉○○段掩埋
    場設置前之七十七年間，擅將系爭土地內原有土石挖取後，再將其所收取之一般
    廢棄物傾倒於系爭土地上，深達數公尺，影響原告之權益；原告自得依行為時廢
    棄物清理法第九條、第十條規定，請求被告清除廢棄物並回填土石後，將土地返
    還原告等情，固提出土地登記簿謄本、地籍圖謄本、照片為證。惟關於給付判決
    判斷之基準時，係以事實審行政法院言詞辯論終結之際為法律及事實狀態的基準
    時，並非以過去存在之法規或事實為依據（詳前著作第二０三頁）。本件系爭土
    地上之廢棄物原告並無法舉證係被告所為，然被告基於維護轄內環境清潔及主管
    機關行政院環保署、高雄縣政府要求被告就轄內有廢棄物棄置場位於河川行水區
    內者，應速依「河川行水區內鄉鎮市垃圾棄置場改善方案」執行規劃清除作業，
    並經經濟部水利署專案補助，由被告代為清除處理系爭土地之廢棄物，且已將垃
    圾清除完畢，並回填土方完竣，有照片在卷可稽，並為原告所不爭（詳本院九十
    二年十月三十日準備程序筆錄及九十三年一月十三日言詞辯論筆錄），足堪信為
    真實，原告猶起訴爭執，請求判決被告應將系爭土地上之廢棄物清理完竣，並於
    清除廢棄物後，回填土石恢復系爭土地原貌，將系爭土地返還原告，揆諸首開說
    明，原告之訴顯欠缺權利保護必要，自應予以駁回。
四、又縱認原告之訴訟仍有保護必要，惟當事人主張有利於己之事實者，就其事實有
    舉證之責任，行政訴訟法第一百三十六條準用民事訴訟法第二百七十七條定有明
    文。本件原告主張被告於高雄縣阿蓮鄉○○段掩埋場設置前之七十七年間，擅將
    原告系爭土地內原有土石挖取後，再將其所收取之一般廢棄物傾倒於系爭土地上
    之事實，非惟被告所否認，原告復無法舉證以實其說，亦為原告訴訟代理人所自
    承在卷（詳本院九十二年六月二十五日準備程序筆錄），是原告空言主張，並不
    可採。
五、綜上所述，系爭土地所掩埋之垃圾，業經經濟部水利署專案補助，由被告代為清
    除並回填土石完畢，原告之訴顯欠缺權利保護必要；縱原告之請求仍有保護必要
    ，惟原告仍無法舉證證明系爭土地所掩埋之垃圾，確係被告所為，是其起訴請求
    被告清除並回復原狀，亦無理由，應予駁回。
據上論結，本件原告之訴為無理由，爰依行政訴訟法第一百九十五條第一項後段、第
九十八條第三項前段、第一百零四條，民事訴訟法第八十五條第一項前段，判決如主
文。
中　　　華　　　民　　　國    九十三　　年　  　一　　　月　　  三十　　日
                              高雄高等行政法院第三庭
                                          審判長法官   江幸垠
　      　　　　　　　　　　　            法      官   林石猛
     　   　　　　　　　　　　　          法      官   戴見草
右為正本係照原本作成。
如不服本判決，應於判決送達後二十日內向本院提出上訴書狀，其未表明上訴理由者
，應於提起上訴後二十日內向本院提出上訴理由書（須按對造人數附繕本）；如於本
判決宣示或公告後送達前提起上訴者，應於判決送達後二十日內補提上訴理由書（須
附繕本）。未表明上訴理由者，逕以裁定駁回。
提起上訴應預繳送達用雙掛號郵票七份（每份三十四元）。
中　　　華　　　民　　　國    九十三　　年　  　一　　　月　　  三十　　日
                                          法院書記官   嚴寶明
